【裁判字號】    98,消債抗,131
【裁判日期】    980925
【裁判案由】    更生事件
【裁判全文】
臺灣臺北地方法院民事裁定           98年度消債抗字第131號
抗  告  人  甲○○
代  理  人  李勇三律師
上列抗告人因消費者債務清理條例更生事件，對於中華民國98年
3月16日本院97年度消債更字第802號裁定提起抗告，本院裁定如
下：
    主  文
抗告駁回。
抗告程序費用新臺幣壹仟元由抗告人負擔。
    理  由
一、按債務人不能清償債務或有不能清償之虞者，得依本條例所
    定更生或清算程序，清理其債務；債務人對於金融機構因消
    費借貸、自用住宅借款、信用卡或現金卡契約而負債務，在
    聲請更生或清算前，應提出債權人清冊，以書面向最大債權
    金融機構請求協商債務清償方案，並表明共同協商之意旨，
    消費者債務清理條例（下稱消債條例）第3條、第151條第1
    項分別定有明文。次按聲請更生或清算不合程式或不備其他
    要件者，法院應以裁定駁回之，但其情形可以補正者，法院
    應定期間先命補正，復為消債條例第8條所明定。
二、抗告意旨略以：抗告人從事保險業務工作，因負債高達新台
    幣（下同）271萬9,519元，而於民國97年6月3日依消債條例
    第151條規定，檢具債權人清冊等資料向最大債權機構國泰
    世華商業銀行請求前置協商，惟國泰世華商業銀行於協商過
    程中，僅詢問抗告人每月收入及支出情形，尚未告知債權銀
    行之還款方案為何，即自動出具前置協商不成立同意書予抗
    告人，致前置協商未能成立，抗告人遂提出更生聲請。原裁
    定以抗告人每月收入3萬3,000元扣除每月支出3萬3,000元後
    已勝無幾，縱令抗告人每月可清償5,600元，於更生方案履
    行期間所得清償之數額仍與所負債務顯不相當，無更生實益
    ，而駁回抗告人更生之聲請；惟抗告人每月收入應係5萬元
    左右（應將法院強制執行扣薪1/3之金額計入），且抗告人
    尚可提高每月清償數額至6,000元，清償成數達21.18％，是
    原裁定實有違誤，爰依法提起本件抗告等語。並聲明：原裁
    定廢棄，應准許抗告人更生之聲請。
三、經查：
(一)、按消債條例第151條第1項所規定之前置協商程序，其立法理
    由揭示：「債務人受法院裁定開始更生或清算程序者，其生
    活、資格、權利等均將受限制，該等程序係債務清理之最後
    手段，於債務人無法與債權人協商時，始適用更生程序或清
    算程序清理其債務。債務人對於金融機構因消費借貸、自用
    住宅借款、信用卡或現金卡契約而負債務，其法律關係較單
    純明確，金融機構並已訂有債務協商機制，如能協商成立，
    債務人或不須依本條例聲請更生或清算，可疏減法院負擔，
    有效分配司法資源。為使債務人得自主解決其債務，爰設本
    條，明定債務人對於金融機構因消費借貸、自用住宅借款、
    信用卡或現金卡契約而負債務之情形，採行協商前置主義，
    債務人於聲請更生或清算前，應先行提出債權人清冊，以書
    面向其負債務之任一金融機構請求協商債務清償方案。」核
    其立法目的，係為使債務人與多數債權人間能自主解決其債
    務，以疏減法院負擔，有效分配司法資源，遂採行協商前置
    主義，故債務人自應確實經此協商程序，始能聲請更生或清
    算。準此，債務人與債權人於進行協商程序時，如一造當事
    人消極未盡相關協商義務，或實際上並無成立協商真意，即
    難謂已踐履本條例第151條規定之前置協商程序。
(二)、抗告人主張其負債總額為271萬9,519元，無擔保或無優先之
    債務未逾1,200萬元，其96年至98年4月薪資收入為127萬0,9
    84元，除此之外尚有小額之營利、利息、財交收入等情，業
    據其提出財產及收入狀況說明書、債權人清冊、財團法人金
    融聯合徵信中心當事人綜合信用報告、財政部臺北市國稅局
    95、96年度綜合所得稅各類所得資料清單、財產歸屬資料清
    單、南山人壽保險股份有限公司業務津貼表、薪資轉帳存摺
    等件為憑，本院並依職權向南山人壽保險股份有限公司詢問
    抗告人之薪資明細，有該行於98年6月9日之回函在卷可稽，
    堪信為真實。又抗告人係於97年6月3日向最大債權金融機構
    國泰世華商業銀行請求協商，並自訂月付5,600元之還款條
    件，惟國泰世華商業銀行所同意之協商條件為：「分120 期
    清償、利率3％、每月償還2萬4,919元」，故國泰世華商業
    銀行經綜合評估審查後，於97年8月28日以抗告人「未能接
    受顯足以負擔之還款方案」為由，致協商不成立，此有抗告
    人於原審法院所提國泰世華商業銀行前置協商不成立通知書
    ，以及本院依職權向國泰世華商業銀行詢問，該行於98年6
    月25日之回函在卷可稽，亦可認為真實。
(三)、抗告人雖主張每月需負擔醫療保險費用2,000元，並提出南
    山人壽保險股份有限公司投資型保險要保書為憑。然查，抗
    告人本已享有全民健康保險及勞工保險，就基本之醫療照顧
    、職災、生育、傷病、失能、老年、死亡等均享有保險給付
    ，並未低於一般國民所享有之生存保障，於抗告人業已無法
    依約清償債務之狀況下，自不能認為投保商業保險之支出為
    必要。抗告人又主張每月尚需負擔房租1萬1,000元、膳食費
    1萬5,000元、交通費3,000元、勞健保費1,500元云云。惟查
    ，消債條例雖以使陷於經濟困頓之消費者重獲新生為鵠的，
    然基於社會經濟活動之信賴及誠信，並無意保證每一債務人
    均能維持其原來之生活水準，毋寧係在保障債務人最低生活
    水準之前提下，使債務人盡力清償以得更生之機會，是抗告
    人若得主張享有超越一般人最低之生活水平，即有反失衡平
    。因此，本院考量生活費用支出單據之收集本屬不易，且本
    院斟酌抗告人居住之地點即臺北市一般生活水準及物價水平
    之情形下，認其每月必要花費，依內政部社會司統計之97
    年度臺北市每人每月最低生活費用1萬4,152元之標準計算，
    已可涵括必要之食、衣、住、行、育樂及勞健保費用在內，
    逾此部分之費用，不得列為抗告人每月之必要支出項目。
(四)、本件抗告人96年至98年4月薪資所得共計127萬0,984元，已
    如前述，依此換算其每月平均薪資所得為4萬5,392元，此金
    額於支付每月必要支出1萬4,152元及償還協商債務2萬4,919
    元，應綽綽有餘，縱僅以抗告人97年（即抗告人請求協商之
    年度）每月平均薪資所得4萬4,332元計算，抗告人仍餘
    5,261元可供生活支用（計算式；4萬4,332元－1萬4,152元
    －2萬4,919元＝5,261元），足見抗告人應有能力依國泰世
    華商業銀行所提每月償還2萬4,919元之條件清償債務，然抗
    告人卻藉詞主張其無法負擔債權人所提出之協商方案，顯係
    故意不願接受足以負擔之還款方案，應屬消極未盡相關協商
    義務，顯然無與國泰世華商業銀行成立協商之真意，難謂已
    踐履本條例第151條規定之前置協商程序，且上開欠缺又屬
    無從補正，抗告人本件更生聲請即不符合消費者債務清理條
    例第151條前置協商要件。
四、綜上所述，抗告人之抗告理由，均非可採。原審裁定駁回抗
    告人更生之聲請，尚無違誤。抗告意旨指謫原裁定不當，求
    予廢棄另為裁定，為無理由，應予駁回，爰裁定如主文。
中    華    民    國    98    年    9     月    25    日
              民事第一庭  審判長法  官  陳文正
                                法  官  林春鈴
                                法  官  楊晉佳
上為正本係照原本作成
本件不得再抗告
中    華    民    國    98    年    9     月    25    日
                                書記官  蘇炫綺


司法院資訊處製作；財團法人民間司法改革基金會備份。
